臺灣花蓮地方法院刑事判決
                                       100年度訴字第15號
公　訴　人　臺灣花蓮地方法院檢察署檢察官
被　　　告　邱ＯＯ


指定辯護人　廖學忠律師
上列被告因傷害致死案件，經檢察官提起公訴（99年度偵字第54
42號），本院判決如下：
    主  文
邱ＯＯ傷害人之身體，因而致人於死，處有期徒刑拾年。
    事  實
一、緣邱ＯＯ與丁○○為夫妻關係，屬家庭暴力防治法第3條第1款所
    指之家庭成員。邱ＯＯ前於民國97年間因傷害丁○○，經本院以
    97年度花簡字第1266號判處拘役30日，如易科罰金，以新臺
    幣1千元折算1日確定在案（不構成累犯）。於99年7 月19日
    前3、4天之某日下午5 時許，邱ＯＯ酒後（意識仍清楚，未致
    其辨識行為違法或依其辨識而行為之能力顯著減低）因細故
    與丁○○發生口角爭執，邱ＯＯ主觀上並無意置丁○○於死，惟客
    觀上仍得預見其猛力毆打丁○○頭部可能導致丁○○死亡結果之
    發生，在其位於花蓮縣○○鄉○○村○○00號居所前，竟然基於傷
    害他人身體之犯意，猛力以徒手毆打丁○○頭部及嘴巴數拳；
    嗣於99年7月19日中午11 許至12時許間之某時，在其上開住
    處外，因酒後（意識仍清楚，未致其辨識行為違法或依其辨
    識而行為之能力顯著減低）與丁○○又因細故發生爭執，接續
    再以徒手猛力毆打丁○○頭部及臉部，導致丁○○嘴巴流血；並
    受有多處頭部外傷，致左側硬腦膜下腔出血，繼發腦壓上升
    ，腦幹壓迫，中樞神經衰竭，嗣於99年7月20日上午5時許死
    亡。
二、案經花蓮縣警察局吉安分局報請臺灣花蓮地方法院檢察署檢
    察官偵查起訴。
    理  由
壹、證據能力部分
一、按被告以外之人於審判外之言詞或書面陳述，除法律有規定
    者外，不得作為證據；被告以外之人，於偵查中向檢察官所
    為之陳述，除顯有不可信之情況者外，得為證據；又被告以
    外之人於審判外之陳述，雖不符合同法第159 條之1 至第15
    9 條之4 之規定，但經當事人於審判程序同意作為證據，法
    院審酌該言詞陳述或書面陳述作成時之情況，認為適當者，
    亦得為證據。當事人、代理人或辯護人於法院調查證據時，
    知有第159 條第1 項不得為證據之情形，而未於言詞辯論終
    結前聲明異議者，視為有前項之同意，刑事訴訟法第159 條
    第1項、第159條之1第2項及第159條之5分別定有明文。查本
    件被告邱ＯＯ及辯護人對於卷內之供述證據及非供述證據，於
    原審及本院審理時均不爭執其證據能力，自得採為證據，合
    先敘明。
二、依刑事訴訟法第208條第1項及其所準用之同法第206條第1項
    規定，法院或檢察官得囑託醫院、學校或其他相關之機關團
    體（下稱機關）為鑑定；受囑託之機關應就鑑定之經過及其
    結果，提出書面報告。又同法第159條第1項所謂「法律有規
    定」包括第206條在內（詳第159條立法理由）。是法院或檢
    察官依刑事訴訟法囑託之鑑定機關所出具之書面報告，雖為
    被告以外之人於審判外所作之書面陳述，然依立法意旨，其
    無須受傳聞法則之規範而具有證據能力。本件下列所引法務
    部法醫研所解剖報告書、鑑定報告書、函文，係檢察官依刑
    事訴訟法囑託之鑑定機關所出具之書面報告，且鑑定人亦經
    具結，此有具結書1 份在卷可稽，揆諸前揭規定，應具有證
    據能力。
貳、實體部分
一、訊據被告邱ＯＯ矢口否認有何傷害致死之犯行，並辯稱：我未
    喝酒，也未毆打過被害人丁○○頭部，我不曉得、也不記得99
    年7月19 日有無跟被害人吵架，本案發生之前我也沒有曾因
    傷害被害人而遭法院判刑之情事云云。辯護人為被告辯護稱
    ：縱使被告有毆打被害人，被害人所受之傷勢亦與死亡結果
    間無相當因果關係，被告應不構成傷害致死罪云云。經查：
  ㈠被告於97年7月31日曾毆打被害人丁○○致傷，經本院於 97年1
    1月21日以97年度花簡字第1266號判決判處拘役30日，如易
    科罰金，以新臺幣1千元折算1日確定在案，此有上揭本院簡
    易判決處刑書、臺灣花蓮地方法院檢察署檢察官97年度偵字
    第4549號聲請簡易判決處刑書、臺灣高等法院被告前案紀錄
    表各1 份附卷可參。又被告於案發前經常喝酒，且於酒後經
    常會與被害人吵架，有時甚會毆打被害人，導致被害人害怕
    而需躲避被告，且不願讓被告知道伊躲在何處等情，業經證
    人甲○○、邱ＯＯ（真實姓名詳卷）於警詢、檢察官偵查時及本
    院審理時證述明確。是被告辯稱：其於案發前未曾因傷害被
    害人之案件，遭法院判刑，且不喝酒，不會打被害人云云，
    均顯與事實及上開事證相違，尚難採信。
  ㈡上揭被告毆打被害人之犯罪事實，業據證人邱ＯＯ於警詢、偵
    查時及本院審理時證稱：被告是我父親，被害人是我母親，
    被害人於99年7月19日上午11時許至12 時許有遭被告毆打，
    我雖然沒有親眼看到被告打被害人之情形，但是被害人至對
    面空地跑回家裏，叫我幫忙她打電話報警，當時我看到被害
    人嘴巴流血，被害人有說是遭被告打的，但我不知道被告用
    什麼器具毆打被害人，因為被告不喜歡被害人到別人家串門
    子，連在別人家門口坐也不行，而且被告很討厭被害人和別
    的男生聊天；又於99年7月19 日當天，我在家中有聽到被告
    罵被害人為何要在別人家，自己沒有家嗎？你在等酒喝嗎？
    雖然我沒有看到被告毆打被害人何部位，但我有看到被害人
    嘴角流血，當時我並沒有報案，因為被告與被害人經常吵架
    ，吵過就沒事了；後來我有外出至當日晚間9 時許才返家，
    我看到被害人睡在客廳沙發上，被告則睡在客廳地板上；被
    告時常喝酒，酒醉時就會毆打被害人，被害人因擔心被告毆
    打她，所以常常出門，之前我沒有看過被告有拿武器毆打被
    害人的情形，被告都是用手毆打被害人；於99年7月19 日上
    午11時許至12時許間被告打被害人時，他們兩人都已經喝醉
    了；至於99年7月19日前幾天約於99年7月17日晚上，被害人
    在第三間房間，被告就去房間找被害人，我有聽到房間碰碰
    的聲音，看到被害人有揉她的頭部等語明確。又證人邱ＯＯ（
    真實姓名詳卷）於警詢時證稱：於99年7月19日中午 11時許
    至12時許間，我有看到被害人嘴巴流血，被害人是被被告打
    的，被告是用拳頭打被害人的嘴巴，被告當時喝醉，被告每
    天都喝醉，喝酒醉都後經常都會毆打被害人等語綦詳。且證
    人甲○○於警詢、檢察官偵查及本院審理時亦證稱：被告是我
    先生的妹妹的先生，我是被害人的二嫂，被害人還沒有死亡
    之前，我經常看見被告酒後動手打被害人；在被害人死前一
    星期，我還看見過被告以手抓被害人的頭去撞柏油路面，最
    後一次看到是被害人死前3至4天前的下午5 時左右，被告用
    手抓住被害人的脖子，並拉被害人進屋內後，以拳頭打被害
    人頭部及嘴巴；當時我有把被告拉開，被害人也有請我報警
    ，但我沒有報警，被害人說她頭很痛；我最後一次見到被害
    人係於99年7月19 日上午，我有與被害人交談，被害人有跟
    我說她頭很痛，且還說她去婆婆家看到被告酒醉，她不想待
    在該處所以才回家，並請我不要告訴被告她已回家，不然被
    告會找她麻煩；又於99年7月19日晚上約7、8 時許，被告有
    跟被害人二人很大聲地吵架，我住在他們隔壁的2 樓房子都
    聽得到吵架聲音，他們二人當時係用國語吵架，我在臺灣住
    20年，我聽得懂他們說的話，他們說一些難聽的話，在互罵
    ，而且我有聽到被害人喊說「你不要吵，我頭很痛」等語，
    但我沒有下樓去看情形，我也沒有幫被害人報警等語明確。
    足認被告確實有於99年7月20日被告死亡前3至4 天下午5時
    許以徒手毆打被害人之頭部及嘴巴；並於99年7月19日中午1
    1時許至12時許間，再以徒手毆打被害人頭部及臉部甚為明
    確。而被告雖係於酒後才與被害人發生口角爭執，並動手毆
    打被害人，被告酒後走路時僅稍有搖晃之情形，但意識清楚
    ，並曾向證人丙○○詢問被害人在何處，且可為溝通對話等情
    ，業據證人邱ＯＯ、甲○○證述明確，顯見被告當時並未有因酒
    醉而致其辨識能力或依其辨識而為行為之能力有顯著減低之
    情事。再者，於被害人死亡前幾日內，除被告有毆打被害人
    之頭部外，並無其他人再為毆打被害人之頭部，業據證人邱
    ＯＯ、甲○○、邱ＯＯ證述明確。
  ㈢雖證人邱ＯＯ於99年7月22 日警詢、偵查及本院審理時證述：
    大約距案發一星期前，被害人有問我說，她的頭有沒有腫起
    來，我當時以手去摸，發覺被害人的頭頂上有腫一塊軟軟的
    ，我有叫被害人去看醫生，但被害人當時酒醉，所以沒有去
    看醫生，被害人跟我說是從屋頂掉下來，但被害人並沒有說
    她有想嘔吐的現象等語；且證人邱ＯＯ於99年7月22 日警詢時
    亦證稱：大約一星期以前，被害人晚上酒醉時爬到屋頂去睡
    覺，白天要下來時不慎摔下來，我有看到被害人頭頂腫一塊
    ，但沒有流血，被告有替被害人擦藥等語綦詳。又證人邱ＯＯ
    於本院審理時證稱：被害人跌倒跟被告打她的那一天不是同
    一天，我所稱我摸被害人頭部的那一次，是被害人跟我說她
    跌下來我才摸等語明確。惟於99年7月20 日凌晨，被告叫被
    害人時，被害人已不醒人事，無法叫醒，業據被告自承在卷
    ，嗣經送財團法人佛教慈濟綜合醫院急診治療，經該院醫師
    診斷，被害人受有頭部外傷併急性硬腦膜下腔出血、腦室內
    出血、嚴重腦幹功能損傷，於99年7月20 日因中樞衰竭辦理
    出院，嗣於同日上午5 時許死亡，經檢察官率同法醫師到場
    相驗，並經法務部法醫研究所於99年7月30 日進行解剖，再
    由檢察官囑託法務部法醫研究所為鑑定死因。嗣經解剖結果
    為：被害人左下唇擦挫傷，多發性頭皮下出血；右上臂內側
    點狀瘀傷，兩手掌背面瘀傷腫脹，左膝擦傷；左側硬腦膜下
    新鮮出血，腦壓升高，腦幹壓迫；肝硬化。此有財團法人佛
    教慈濟綜合醫院診斷證明書、臺灣花蓮地方法院檢察署檢察
    官相驗筆錄、相驗屍體證明書、法務部法醫研究所鑑定報告
    書、相驗解剖照片等件在卷可佐。另經毒化檢驗結果，被害
    人體內發現抗生素Levofloxacin，血液中無酒精成分，胃內
    容物含有少量酒精約57 mg/dl，故此毒化檢查結果，可排除
    毒藥物所引起相關死亡原因。又經解剖發現被害人頭皮下瘀
    傷出血為多發性，較符合毆打所致造成，且分布偏於被害人
    左側，並造成同側衝擊性腦組織損傷與硬腦膜下出血，引起
    腦幹壓迫，中樞衰竭。前述外傷出血皆屬新近發生，應可排
    除為一週前自屋頂跌下所遺留。至於被害人肝硬化為酒精性
    肝炎之結果，與外傷無關，但可能造成凝血功能不良，惡化
    外傷出血程度，加速死亡結果。故經法醫解剖鑑定死因結果
    ，認被害人因遭毆打致頭部外傷，硬腦膜下出血，繼發腦壓
    上升，腦幹壓迫，中樞神經衰竭死亡，死亡方式為他殺。此
    有法務部法醫研究所(99)醫鑑字第0991102753號鑑定報告書
    1 份在卷可稽。足認被告毆打被害人頭部之行為，與被害人
    死亡結果間顯具有相當因果關係至明。況且法醫研究所之法
    醫師陳明宏是具有法醫學專業知識及經驗，其為解剖、鑑定
    時，業經具結在案，此有結文2 份附卷可佐，且其係受檢察
    官囑託，依據解剖結果，本其專業知識而為鑑定，相較於無
    醫學專業知識之被害人自身之判斷、及未成年之證人邱ＯＯ、
    邱ＯＯ之判斷或聽被害人之陳述，當較為可採信。雖證人邱ＯＯ
    證述：被害人於一週前從屋頂跌下來，頭頂有腫一塊，被害
    人說是跌倒造成的等語；邱ＯＯ亦證稱：約一星期前有看到被
    害人晚上酒醉時爬到屋頂去睡覺，白天要下來時不慎摔下來
    ，看到被害人頭頂腫一塊等語，然已業經解剖鑑定結果排除
    為本案被害人死亡之原因。況衡諸經驗法則，左側硬腦膜下
    出血，係屬內傷，並非外傷，於頭部外觀上係無法僅以肉眼
    看出，再者證人邱ＯＯ、邱ＯＯ均證述於99年7月19 日有看到丁
    ○○嘴巴有流血之情事，渠等僅看到外觀上可見之傷害，並無
    法看到丁○○頭部內部所受之傷害，故尚難以證人邱ＯＯ、邱ＯＯ
    上揭證述即遽以認定被害人死亡原因是被害人之前自屋頂跌
    落而受之傷害所引起或被告未曾毆打過被害人之頭部等節。
    則上揭證人邱ＯＯ、邱ＯＯ之上揭證述尚難採為有利於被告之認
    定，被告之辯稱及辯護人之辯護意旨亦不足採。足認被告對
    被害人之毆打行為，當屬發生被害人死亡結果之相當條件，
    兩者間具有相當因果關係。
  ㈣按加重結果犯，以行為人對於加重結果之發生有預見之可能
    ，能預見而不預見者為要件，而刑法第277 條第2 項前段之
    傷害致人於死罪，係對於犯普通傷害罪致發生死亡結果所規
    定之加重結果犯，依同法第17條之規定，以行為人能預見其
    死亡結果之發生為要件。所謂能預見乃指客觀情形而言，與
    主觀上有預見之情形不同；若主觀上有預見，而結果之發生
    又不違背其本意時，則屬不確定故意之範圍。刑法上之故意
    ，分直接故意（確定故意）與間接故意（不確定故意），而
    間接故意與有認識過失（又稱疏虞過失）之區別，二者對構
    成犯罪之事實雖均預見其能發生，然前者對其發生並不違背
    其本意，後者則確信其不發生；間接故意與加重結果犯之區
    別，則在於間接故意對犯罪事實之發生，客觀上有預見之可
    能，主觀上亦有預見（才會不違背其本意）；加重結果犯則
    對加重結果之發生，客觀上雖有預見之可能，但主觀上並未
    預見（最高法院47年度台上字第920 號、61年度台上字第28
    9 號判例要旨及87年度台上字第2716號判決要旨參照）。質
    言之，主觀構成要件之故意係就行為人主觀上之認知來判斷
    ，與其他一般正常之人在客觀合理之情形下所為認知不同，
    若行為人之認知能力較一般客觀正常標準為低，仍應就該行
    為人之認知能力為認定標準；而加重結果犯即係在客觀情形
    能預見，但行為人主觀上無預見之情形屬之。經查：被告自
    承：其並無要被害人死亡之故意等語。且證人邱ＯＯ證述：被
    告與被害人於酒後經常吵架，被告有時會打被害人，但吵過
    就算等語。又證人邱ＯＯ於警詢時亦證稱：被告曾幫被害人擦
    藥等語綦詳。是被告與被害人為夫妻關係，其夫妻間應無深
    仇大恨，非有要置被害人於死，是可認被告並無殺人之直接
    故意或未必故意。惟被告於本院審理時自承其做鐵工，經常
    在搬運重物，其手臂及拳頭力道很大等語明確，且被告亦自
    承：其於99年7 月間之身高、體重與現在一樣等語，嗣經法
    警當庭以尺及體重計測量被告身高約161 公分，體重約64 
    公斤；而被害人身高為162公分，體格營養正常；此有本院1
    00年2月23日審理筆錄、上揭鑑定報告書各1 份在卷可稽。
    復被告於本院審理時自承：被害人並無工作等語明確。參以
    人類之頭部為重要器官，且極為脆弱，對人體頭部之重要部
    位予以重擊毆打，其情形嚴重者，可能造成他人頭部外傷、
    顱骨骨折、顱內出血致中樞神經性休克而引發死亡結果，或
    造成硬腦膜下出血，繼腦壓上升，腦幹壓迫，中樞神經衰竭
    死亡之結果。被害人身高雖較被告高1 公分，然被告平日習
    慣於搬運重物，其手臂及拳頭之力道自較一般未從事工作之
    中年婦女之被害人為強勁有力許多，況當時被害人業已酒醉
    ，自我防禦力較弱，被告亦有飲酒，但意識清楚，且依前述
    被害人所受之腦部傷害程度，可知被告僅以徒手毆打被害人
    之頭部就足以造成頭部外傷，硬腦膜下出血之情形，顯見被
    告動手毆打被害人之頭部之力道非輕微。而被告行為時，為
    智慮健全之成年男子，且正值壯年，對於上開情事客觀上應
    能預見，惟其主觀上疏未預見，信僅生普通傷害被害人身體
    之故意，以徒手多次猛力毆擊被害人頭部及臉部，致被害人
    受有多處頭部外傷，致左側硬腦膜下腔出血，腦壓上升，而
    導致腦幹壓迫，中樞神經衰竭而死亡，是被告對被害人死亡
    之結果於客觀上應有預見之可能，自應負傷害致死之罪責。
  ㈤綜上所述，被告所辯，顯係事後卸責之詞，尚難足採。本案
    被告上開犯行已臻明確，應予依法論科。
三、按家庭暴力者，謂家庭成員間實施身體或精神上不法侵害之
    行為；又家庭暴力罪者，謂家庭成員間故意實施家庭暴力行
    為而成立其他法律所規定之罪；家庭暴力防治法第2條第1項
    、第2 項分別規定有明文。被告與被害人係夫妻關係，業據
    被告自承在卷，且經證人邱ＯＯ、邱ＯＯ、甲○○證述在卷，從而
    被告與被害人間乃係屬家庭暴力防治法第3條第1款所指之家
    庭成員。核被告所為，係犯刑法第277條第2項前段之傷害人
    之身體，因而致人於死罪，且屬家庭暴力防治法第 2條第2 
    款之家庭暴力罪，惟因家庭暴力防治法之上開規定並無罰則
    規定，是應僅依刑法予以論罪科刑。被告於時間及空間相當
    密接之情形下，在一定期間內，先後接續多次傷害被害人並
    使其傷重死亡之行為，係基於同一之犯意下所為，屬於接續
    犯，而為包括之一罪。爰審酌被告與被害人為夫妻，本應相
    親相愛，相互照顧扶持，竟因酒後細故，即對被害人施以暴
    行，導致被害人喪命，以及被告犯罪之動機、目的、手段、
    所生危害、智識程度、素行及犯後飾詞否認犯行之態度等一
    切情狀，量處如主文所示之刑。公訴人雖具體求處有期徒刑
    12年，惟本院審酌上揭情事，認公訴人所求處有期徒刑12年
    過重，而量處如主文所示之刑較為適宜。
據上論斷，應依刑事訴訟法第299條第1項前段、刑法第277條第2
項前段，判決如主文。
本案經檢察官陳鴻濤到庭執行職務。
中　　華　　民　　國　 100　　年　　3 　　月　　16　　日
                  刑事第四庭  審判長  法　官　陳月雯
                                      法  官  黃鴻達
                                      法  官  曹庭毓
以上正本證明與原本無異。
如不服本判決應於收受送達後10日內向本院提出上訴書狀，並應
敘述具體理由。其未敘述上訴理由者，應於上訴期間屆滿後20日
內向本院補提理由書(均須按他造當事人之人數附繕本)「切勿逕
送上級法院」。告訴人或被害人如對於本判決不服者，應具備理
由請求檢察官上訴，其上訴期間之計算係以檢察官收受判決正本
之日期為準。
中　　華　　民　　國　 100　　年　　3 　　月　　16　　日

                                      書記官

附錄本判決論罪之法律條文：
中華民國刑法第277條
傷害人之身體或健康者，處3年以下有期徒刑、拘役或1千元以下
罰金。
犯前項之罪因而致人於死者，處無期徒刑或7 年以上有期徒刑；
致重傷者，處3年以上10年以下有期徒刑。